【裁判字號】    96,上更(一),1
【裁判日期】    980107
【裁判案由】    返還不當得利等
【裁判全文】
臺灣高等法院高雄分院民事判決         96年度上更(一)字第1號
上  訴  人  乙○○
            丙○○
共      同
訴訟代理人  張清雄律師
複 代理 人  林宗儀律師
被 上訴 人  甲○○
訴訟代理人  黃進祥律師
            江順雄律師
            黃建雄律師
上列當事人間請求返還不當得利等事件，上訴人對於民國94年7
月13日臺灣高雄地方法院92年度訴字第2176號第一審判決提起上
訴，經最高法院第1 次發回更審，被上訴人為訴之追加，本院於
97 年12 月24日言詞辯論終結，判決如下：
    主  文
原判決第三項、第四項關於命上訴人每人各為給付之金額超過新
台幣肆拾萬零陸拾柒元本息部分及該部分假執行之宣告，暨訴訟
費用（除確定部分外）之裁判，均廢棄。
上開廢棄部分，被上訴人在第一審之訴及假執行之聲請均駁回。
判命上訴人給付之金額其中新台幣壹拾參萬零陸拾柒元部分，上
訴人各應再給付被上訴人自民國97年6 月19日起至清償日止，按
年息5%計算之利息。
其餘上訴駁回。
其餘追加之訴駁回。
第一（除確定部分外）、第二審及發回前第三審訴訟費用，由上
訴人負擔十分之四，餘由被上訴人負擔。追加之訴訴訟費用由上
訴人負擔三分之一，餘由被上訴人負擔。
    事實及理由
一、被上訴人起訴主張：坐落高雄市○○區○○段2 小段第1282
    地號土地（下稱系爭土地）上，如原判決附圖（下稱附圖）
    所示Ａ部分之地下室（下稱Ａ建物），為伊與上訴人所共有
    ，應有部分各1/3 ；Ｂ部分之法定防空避難室（下稱Ｂ建物
    ），為坐落上開土地上建物（下稱系爭大樓）之區分所有權
    人，各依其建物面積佔建物總面積之比例而共有。然上訴人
    未經共有人同意，自民國87年7 月1 日起，即以各占用1/2
    之比例，無權占有Ａ、Ｂ建物全部，出租予第三人使用，受
    有利益，致伊受有損害，自得請求上訴人返還不當得利或賠
    償損害。爰依不當得利、侵權行為之法律關係，擇一求為判
    決：(一)上訴人應給付被上訴人151 萬1763元，及自起訴狀繕
    本送達翌日即92年8 月23日起至清償日止，按年息5%計算之
    利息，並自起訴狀繕本送達翌日起至返還前開建物之日止，
    按月給付被上訴人2 萬4783元。(二)願供擔保請准假執行（其
    餘未繫屬本院部分不予載述）。
二、上訴人則以：Ａ、Ｂ建物由伊自87年7 月1 日起出租予第三
    人，每月租金3 萬元，自89年7 月1 日起調降為2 萬4000元
    。Ａ、Ｂ建物於92年6 、7 、8 月間發生火災，伊未收取租
    金，故未受有利益。伊自87年10月1 日起至88年9 月16日止
    已為被上訴人提存租金共計13萬元；被上訴人前曾起訴請求
    承租人徐佩瑜返還相當於租金之不當得利，經高雄簡易庭以
    90年度雄簡字第2810號判決命徐佩瑜應給付被上訴人28萬元
    確定，此金額應予以扣除。被上訴人請求之不當得利，超過
    5 年（即87年8 月5 日之前）部分已罹於時效而消滅，請求
    之侵權行為損害賠償，超過2 年部分亦罹於時效而消滅等語
    ，資為抗辯。
三、原審判命：(一)上訴人應各給付被上訴人75萬5851元，及各自
    92年8 月23日起至清償日止，按年息5%計算之利息。(二)上訴
    人應各自92年8 月23日起至返還Ａ建物之日止，按月給付被
    上訴人1858元；及各自92年8 月23日起至返還Ｂ建物之日止
    ，按月給付被上訴人1 萬0533元，駁回被上訴人其餘之請求
    ，並為附條件准、免假執行之宣告。上訴人不服，提起上訴
    ，聲明：(一)原判決不利於上訴人之部分廢棄。(二)上開廢棄部
    分，被上訴人在第一審之訴及假執行之聲請均駁回。被上訴
    人於本院聲明：上訴駁回，並減縮請求至95年6 月30日止，
    聲明為：上訴人應各自給付被上訴人117 萬7145元，及其中
    75萬5851元自92年8 月23日起，其餘42萬1294元，則自97年
    6 月19日（即被上訴人97年6 月18日民事更正狀繕本送達翌
    日）起均至清償日止，按年息5%計算之利息（按：被上訴人
    於本院就其所請42萬1294元部分《即請求上訴人自起訴狀繕
    本送達翌日起至95年6 月30日止，按月給付部分》，請求上
    訴人各應給付自97年6 月19日起之法定遲延利息部分，係擴
    張應受判決之聲明，依民事訴訟法第446 條第1 項準用第25
    5 條第1 項第3 款之規定，應予准許。被上訴人起訴另請求
    上訴人返還Ａ、Ｂ建物部分，經原審判決上訴人敗訴，本院
    前審駁回上訴人此部分上訴，上訴人提起上訴，經最高法院
    駁回其上訴；原審判決被上訴人敗訴部分，未據聲明不服，
    均告確定）。
四、兩造不爭執事項：
  (一)Ａ建物係坐落系爭土地上第1780建號門牌號碼高雄市○○○
    路173 號地下層，面積21.67 平方公尺，為兩造所共有，應
    有部分各1/3 ；Ｂ建物係坐落系爭土地上未獨立編定建號之
    法定防空避難室，面積123.44平方公尺，為系爭大樓之建物
    區分所有權人，各依其建物面積佔系爭大樓建物總面積之比
    例而共有。被上訴人所有建物面積佔建物總面積之比例為27
    2.56/821.93 。
  (二)上訴人未經其他全體共有人之同意，自87年7 月1 日至95年
    6 月30日止，逾越其應有部分之範圍，以各占有1/2 之比例
    ，無權占有Ａ、Ｂ建物全部，出租予第三人販售服飾使用，
    收取租金，係超越其權利範圍而為收益，屬不當得利。
  (三)系爭土地為樂嗚杏英所有，樂鄔杏英於72年間提供系爭土地
    予樂嘉龍、乙○○、丙○○、王樂嘉凌、樂嘉寶、樂嘉定、
    樂嘉妹等7 人子女建造六層樓房，樂鄔杏英因而取得第二層
    樓之房屋全部所有權，樂嘉龍取得建物地下室應有部分1/3
    及第一、六層樓之房屋所有權，其餘各樓層分別由乙○○、
    丙○○、王樂嘉凌、樂嘉寶、樂嘉定、樂嘉妹各取得所有權
    。嗣樂嘉龍將第一層樓房屋之所有權及地下室應有部分1/ 3
    移轉登記予被上訴人。
  (四)樂嘉龍將其所有第六層樓所有權移轉登記予其女樂美汶，樂
    美汶就上訴人無權占有Ａ、Ｂ建物所得主張不當得利、侵權
    行為之債權已讓與被上訴人，並於94年4 月13日出具債權讓
    與書。
五、本院判斷：
  (一)按無法律上之原因而受利益，致他人受損害者，應返還其利
    益，為民法第179 條前段所明定。又無權占有他人土地，可
    能獲得相當於租金之利益，為社會通常之觀念，且占有他人
    之土地，亦屬侵害他人土地所有權，被害人非不得請求返還
    相當於租金之利益。本件上訴人未經其他全體共有人之同意
    ，自87年7 月1 日至95年6 月30日止，逾越其應有部分之範
    圍，以各占有1/2 之比例，占有Ａ、Ｂ建物全部，出租第三
    人供販售服飾使用，收取租金，係超越其權利範圍而為收益
    ，既為兩造所不爭，是被上訴人依不當得利之法律關係，請
    求上訴人返還相當於租金之不當得利，自屬有據。
  (二)又無法律上之原因而獲得相當於租金之利益，致他人受損害
    時，如該他人之返還利益請求權已逾租金短期消滅時效之時
    間，對於相當於已罹消滅時效之租金之利益，不得依不當得
    利之法則請求返還（最高法院49年度台上字第1730號判例參
    照）。查被上訴人係於92年8 月5 日提起本件訴訟，其請求
    被上訴人返還不當得利之期間係自87年7 月1 日起至返還Ａ
    、Ｂ建物為止，嗣於本次更審中，被上訴人減縮請求至95年
    6 月30日止，因上訴人提出時效抗辯，依民法第126 條所定
    租金短期消滅時效期間為5 年，則被上訴人僅得請求起訴前
    5 年間，即自87年8 月5 日起至95年6 月30日止相當於租金
    之利益，其自87年7 月1 日起至同年8 月4 日止之不當得利
    返還請求權，已罹於時效而消滅，上訴人拒絕給付，即屬有
    據。
  (三)上訴人自87年7 月1 日起先後出租予陳美琪、徐佩瑜販售服
    飾使用等情，為兩造所不爭，上訴人抗辯其須返還之利益，
    應按實得租金計算，即屬可採，被上訴人主張應依土地及建
    築改良物申報總價年息10% 計算相當於租金之不當得利，核
    非可取。又上訴人主張其自87年7 月1 日至88年6 月30日止
    將Ａ、Ｂ建物即地下室全部出租予陳美琪，每月租金為3 萬
    元；自88年7 月1 日起出租予徐佩瑜，其中租期自88年7 月
    1 日起至89年6 月30日，每月租金為3 萬元，自89年7 月1
    日起，每月租金則調降為2 萬4000元等情，業據提出租賃使
    用範圍均記載為「地下室全部」之房屋租賃契約書4 份附卷
    為證（一審卷55至72頁），並舉證人徐佩瑜於95年1 月18日
    更審前本院審理中證述：起始每月3 萬元，租整個地下室，
    後因生意不好，降成每月2 萬4000元，到目前為止都是每月
    2 萬4000元等語（本院上字卷114 頁）。被上訴人對於上開
    租賃契約書之真正並無爭執，雖主張其父樂嘉龍於86年7 月
    1 日與陳美琪簽訂租約時，約定租金每月1 萬元，是針對地
    下室保存登記部分之持份1/3 ，另地下室未獨立編定建號之
    法定防空避難室部分，每月再收取租金2 萬元，此部分係以
    口頭約定，未顯示在契約書內等情，主張陳美琪與上訴人簽
    訂之租賃契約書，只是針對保存登記部分約定，上訴人所稱
    地下室全部出租僅3 萬元或2萬4000 元，係虛偽不實，上訴
    人每月向承租人收取之租金應該是9 萬元等語，並提出陳美
    琪與樂嘉龍於86年7 月1 日就高雄市○○○路173 號地一層
    1/ 3店舖部分，簽訂每月租金為1 萬元之租賃契約書為據。
    惟查被上訴人提出陳美琪與樂家龍簽訂之租賃契約書，記載
    租期至87年6 月30日止（一審卷220 頁），而自87年7 月1
    日起至88年6 月30日止，陳美琪僅與上訴人簽約，自88年7
    月1 日起則由徐佩瑜向上訴人承租，為被上訴人所不爭執（
    本院卷180 頁），則陳美琪、樂嘉龍於86年7 月1 日簽訂之
    租約，與陳美琪、上訴人於87 年7月1 日簽訂之租約，及上
    訴人、徐佩瑜於88年7 月1 日以後簽訂之租約，均屬不同租
    約，被上訴人執陳美琪與樂嘉龍所訂租約，推論陳美琪、徐
    佩瑜先後與上訴人簽訂租約，上訴人每月收取之租金應該是
    9 萬元等語，並非可採。被上訴人雖另引用陳美琪於另案高
    雄地方法院91年度簡上字第20 2號給付賠償金事件審理中所
    為證詞證述：伊離開前，住4、5年，當時租金1 個月是10萬
    元，租來賣服飾，我認為10 萬 元賣服飾依當時行情是有值
    得，在我租之前更貴，後來我租時房東降租金為10萬元，之
    後因景氣關係，嘉虎及嘉豹租金有調降，二人租金合計降為
    5 萬5000元，至於嘉龍部分不同意降，是要維持一個月3 萬
    元，當時我租1 年後租金從10 萬 元降為9 萬元，我給他們
    三兄弟每人3 萬元，嘉龍不同意降部份，我仍給嘉龍3 萬元
    等語。惟陳美琪於87年7 月1 日、徐佩瑜於88年7 月1 日先
    後與上訴人簽訂租約，均載明使用範圍為「地下室全部」，
    租金3 萬元（自89年7 月1 日起，每月租金調降為2 萬4000
    元），已如前述，則陳美琪、徐佩瑜先後與上訴人簽訂租約
    ，均非僅針對保存登記部分而為約定，則關於Ａ、Ｂ建物即
    地下室全部自87年7 月1 日起之租金，徐佩瑜上開所述，核
    與租賃契約書所載內容相符，應屬可採；陳美琪所述伊給上
    訴人與樂嘉龍三兄弟每人3 萬元等語，則與租賃契約書記載
    不符，亦與為被上訴人處理出租事宜之樂嘉龍於另案91年簡
    上字第202 號給付賠償金事件審理中所稱伊出租店舖有保存
    登記之1/3 予陳美琪，每月租金1 萬元，陳美琪另使用未保
    存登記部分，再支付2 萬3000元給伊等情（該案卷75至76頁
    ）不符，自非可採。
  (四)上訴人於本院前審另主張樂嘉龍未將建物出租予徐佩瑜，徐
    佩瑜卻稱向乙○○、丙○○、樂嘉龍三人承租，租到91年6
    月30日，忘記承租多久，忘記有無押租金，顯見徐佩瑜所述
    不實；徐佩瑜又稱實際承租人為徐春美，曾以陳美琪、朱立
    群及伊名字訂立契約，可見徐佩瑜僅係承租名義人，非實際
    承租人，其證詞難以採信等語。惟依徐佩瑜於高雄地方法院
    91年度簡上字第202 號給付賠償金事件審理中另證述：我有
    付租金給上訴人樂嘉龍（該事件上訴人為甲○○，徐佩瑜將
    樂嘉龍誤上訴人），是上訴人二位弟弟將屋子租給我，．．
    是否有經過上訴人同意，我則不清楚，每月租金都是3 萬元
    ，由上訴人與她們二位弟弟平分。我將租金都已交給上訴人
    二位弟弟，如上訴人要租金也應向上訴人二位弟弟要才對等
    語，可見徐佩瑜證述其向乙○○、丙○○、樂嘉龍三人承租
    ，無非指伊向上訴人承租，租金交給上訴人，由上訴人與樂
    嘉龍平分，故伊有付租金給樂嘉龍等情；又徐佩瑜忘記承租
    多久及有無押租金，亦不足推論其所述承租之事為不實，則
    被上訴人據而主張徐佩瑜所述不實，要無可取。至徐佩瑜固
    稱其承租至91年6 月30日，實際承租人為徐春美等語，惟查
    徐佩瑜就其向上訴人承租系爭大樓地下室全部之租金已證述
    明確，業如前述，且依徐佩瑜於95年1 月18日在本院前審證
    述：91年7 月1 日到目前為止，都是每月（租金）2 萬4000
    元，承租人變成伊姑姑徐春美，伊有在該處工作當店員，該
    處最先由陳美琪承租，他們不做，伊才與伊姑姑接手承租等
    語（本院上字卷114 至116 頁），則徐佩瑜既與徐春美接手
    承租，並在該處服飾店工作，因而知悉徐春美承租後，租金
    每月仍為2 萬4000元，與常情無違，被上訴人執而主張徐佩
    瑜之證詞難以採信，亦無可取。雖被上訴人另稱Ａ、Ｂ建物
    位於新堀江商圈，租金不可能每月只有3 萬元或2 萬4000元
    等語，惟上訴人出租Ａ、Ｂ建物予徐佩瑜，雙方就租金既達
    成合意，倘低於出租行情，本諸契約自由原則，非法所不許
    。至被上訴人另主張其於95年7 月1 日，將Ａ、Ｂ建物1/3
    即高雄市○○○路173 號地一層1/ 3店舖部分出租予訴外人
    鄭文碩，伊可獲得每月3 萬元之租金之事實，固據提出上訴
    人所不爭執之房屋租賃契約書為證，但此乃被上訴人與鄭文
    碩間合意之租約內容，不能以此推論上訴人出租地下室全部
    之租金收入應為9 萬元及上訴人稱地下室全部出租僅3 萬元
    或2 萬4000元係虛偽不實。從而，上訴人自87年7 月1 日起
    ，未徵得被上訴人及其他共有人之同意，即將系爭建物出租
    ，逾越其權利範圍為使用收益，其自87年7 月1 日起至89年
    6 月30日止，每月收取租金3 萬元，自89年7 月1 日起至95
    年6 月30日止，每月收取租金2 萬4000元等情，洵堪認定。
    至被上訴人於前審曾聲請訊問證人徐春美及聲請鑑定租金等
    節，因徐春美目前已不知去向，業經兩造於本院陳明，故無
    從通知到庭，本院亦認無鑑定租金之必要，併此敘明。
  (五)又Ａ建物為兩造所共有，應有部分各為1/3 ；Ｂ建物為系爭
    大樓區分所有權人各依其建物面積佔系爭大樓建物總面積之
    比例而共有，被上訴人所有建物面積佔建物總面積之比例為
    272.56 /821.93（按：272.56÷821.93 =0.33，相當於1/3
    ），兩造對於先前出租Ａ、Ｂ建物時，被上訴人之權利均按
    1/ 3之比例計算並無爭執，則被上訴人按此1/3 之比例計算
    ，所得請求上訴人應各返還相當於租金之不當得利為40萬00
    67元，計算式如下（元以下四捨五入）：
    87年8 月5 日起至89年6 月30日止，共1 年10月又26 日
      部分：
      ｛30000 ÷3 ÷2 ×（22+26/30）｝=114333
    89年7 月1 日起至92年8 月5 日（起訴日）止，共3 年1
      月又5日部分：
     ｛24000 ÷3 ÷2 ×（37+5/30）｝=148667
    92年8 月23日（起訴狀繕本送達翌日）起至95年6 月30日
      止，共2 年10月又8日部分：
     ｛24000÷3÷2×（34+8/30）｝=137067
    以上合計40萬0067元。
  (六)上訴人辯稱Ａ、Ｂ建物於92年6 、7 、8 月間發生火災，伊
    未收取租金，故未受有利益等語，為被上訴人所否認，上訴
    人雖舉證人徐佩瑜證述：（放在該處衣物是否於92.5.25 發
    生火災？）是的。（火災後你要求房東如何處理？）要求減
    免6 、7 、8 月三個月租金等語。惟徐佩瑜並未證述上訴人
    是否同意減免6 、7 、8 月3 個月租金，則由徐佩瑜之證詞
    ，尚不足證明上訴人於92年6 、7 、8 月未收取租金，上訴
    人於本院復陳明徐佩瑜目前不知去向，自無從再訊問徐佩瑜
    究明。從而，上訴人所辯伊有3 個月未受利益云云，要無可
    採。
  (七)上訴人另辯稱其為被上訴人提存13萬元租金，已生清償效力
    ，應由被上訴人請求之金額扣除等語。惟觀諸上訴人所提出
    之6 件提存書，其係自87年7 月起至88年7 月底止，每月提
    存1 萬元之租金，共計13萬元，而提存之原因及事實均記載
    ：「提存人（即上訴人二人）向受取人（即被上訴人）承租
    坐落高雄市○○○路173 號地下室全部之不動產，應給付．
    ．．租金因遲延受領，依法提存」等語，然查兩造間迄未有
    租賃關係，實乃上訴人分別未經共有人即被上訴人及其他區
    分所有權人同意，擅自出租Ａ、Ｂ建物，則上訴人提存目的
    係給付租金，非為返還不當得利而為提存，且被上訴人亦無
    受領遲延之情形，上訴人所為之提存，難認係依債務本旨所
    為之清償提存，其債之關係自難謂已因提存而歸於消滅。
  (八)上訴人主張被上訴人前曾起訴請求Ａ、Ｂ建物之承租人徐佩
    瑜返還相當租金之不當得利，經高雄地方法院90年度雄簡字
    第2810號判命徐佩瑜給付28萬元，嗣因徐佩瑜撤回上訴而確
    定等情，固據提出上開判決可稽，然被上訴人迄未獲償，為
    兩造所不爭執，堪信為真實。查被上訴人先前係以承租人徐
    佩瑜無權占有Ａ、Ｂ建物，訴請徐佩瑜返還不當得利，被上
    訴人本件係以上訴人未經共有人同意，將Ａ、Ｂ建物出租，
    收取租金，超越其權利範圍而為收益，訴請上訴人返還不當
    得利，則被上訴人本於各別之發生原因，先後對於徐佩瑜及
    上訴人基於不當得利法則，請求返還相當於租金之不當得利
    ，具有同一目的，對徐佩瑜及上訴人所負給付之義務，因其
    中一人為給付，其他人即免其責任之債務，性質上屬於不真
    正連帶債務關係。茲被上訴人前起訴請求徐佩瑜返還不當得
    利受勝訴判決確定後，既迄未獲償，自無礙於被上訴人對上
    訴人本於不當得利法則請求返還相當於租金之請求，上訴人
    辯稱：被上訴人請求伊返還不當得利，應扣除業經判決確定
    應由徐佩瑜給付被上訴人之28萬元云云，實不足取。
六、綜上所述，被上訴人依不當得利之法律關係，請求上訴人給
    付，其請求之金額，在上訴人各給付40萬0067元及其中26萬
    3000元（114333+148667=263000）自起訴狀繕本送達翌日即
    92年8 月23日起至清償日之法定遲延利息範圍內，即屬正當
    ，應予准許，逾此部分之請求，即非正當，不應准許。原審
    就超過上開應准許部分，為上訴人敗訴之判決，自有未合。
    上訴意旨指摘原判決此部分不當，求予廢棄，即有理由，應
    由本院予以廢棄，改判如主文第2 項所示。原審就上開應准
    許部分，為上訴人敗訴之判決，並為假執行之宣告，並無不
    當，上訴意旨指摘原判決此部分不當，求予廢棄改判，非有
    理由，應予駁回。被上訴人於本院就自起訴狀繕本送達翌日
    起至95年6 月30日止上訴人應給付部分，追加請求自97 年6
    月19日起至清償日止之法定遲延利息部分，其請求之金額，
    在上訴人各為給付之其中13萬0067元部分自被上訴人民事更
    正狀（按：被上訴人具此狀擴張聲明）繕本送達翌日即97年
    6 月19日起至清償日止之法定遲延利息範圍內，即屬正當，
    應予准許，逾此部分之請求，即非正當，不應准許。至被上
    訴人併依（選擇）侵權行為之法律關係，對上訴人請求損害
    賠償部分，毋再予審究之必要；兩造其餘攻防及舉證，於判
    決結果不生影響，無再逐一論述，附此敘明。
七、據上論結，本件上訴及被上訴人追加之訴均為一部有理由，
    一部無理由，依民事訴訟法第450 條、第449 條第1 項、第
    79條，判決如主文。
中    華    民    國    98    年    1     月    7     日
                            民事第六庭
                                審判長法官
                                審判長法官  許明進
                                法      官  李炫德
                                法      官  徐文祥
以上正本證明與原本無異。
上訴人不得上訴。
被上訴人如對本判決上訴，須於判決送達後20日內向本院提出上
訴狀，其未表明上訴理由者，應於上訴後20日內向本院提出上訴
理由書（均須按他造當事人之人數附繕本）。上訴時應提出委任
律師或具有律師資格之人之委任狀，並依附註條文規定辦理。
中    華    民    國    98     年    1     月    8    日
                                書  記  官  呂素珍
附註：
民事訴訟法第466 條之1 ：
對於第二審判決上訴，上訴人應委任律師為訴訟代理人，但上訴
人或其法定代理人具有律師資格者，不在此限。
上訴人之配偶、三親等內之血親、二親等內之姻親，或上訴人為
法人、中央或地方機關時，其所屬專任人員具有律師資格並經法
院認適當者，亦得為第三審訴訟代理人。
第1 項但書及第2 項情形，應於提起上訴或委任時釋明之。


司法院資訊處製作；財團法人民間司法改革基金會備份。
